臺灣高等法院刑事判決　　　　　　　　 96年度上易字第825號
上　訴　人　臺灣板橋地方法院檢察署檢察官
被　　　告　甲○○
選任辯護人　羅紀雄　律師
上列上訴人因被告詐欺案件，不服臺灣板橋地方法院95年度易字
第1168號，中華民國96年2月6日第一審判決（起訴案號：臺灣板
橋地方法院檢察署93年度偵字第12590號），提起上訴，本院判
決如下：
    主  文
上訴駁回。
    理  由
一、公訴意旨略以：甲○○明知其父張華山（民國五年十月五日
    生，業於九十三年五月二十五日經臺灣板橋地方法院宣告為
    禁治產人）於八十九年五月二十七日在長庚紀念醫院進行腦
    部手術後，意識能力持續退化，有失智狀態、計算困難、辨
    識能力障礙、無法自我照顧等情形，竟意圖為其子張哲綱（
    另為不起訴處分）不法之所有，乘張華山精神耗弱之際，於
    九十二年三月初，在張華山位於臺北縣新莊市○○路○段六
    十三號四樓之住處，取得張華山之身分證、不動產權狀、印
    鑑章等物，並持以聲請印鑑證明，交予代書蕭文誠（另為不
    起訴處分），由蕭文誠事先擬好不動產贈與契約書，甲○○
    乃於九十二年三月三十一日，在張華山前揭住處，使有老年
    失智症缺乏辨別事理能力致精神耗弱之張華山陷於錯誤，在
    前開贈與契約書上簽名，同時由蕭文誠在張華山面前持張華
    山之印鑑章在相關不動產過戶申請文件上蓋章，用以辦理不
    動產過戶手續，甲○○以此方法，將張華山所有坐落在臺北
    縣新莊市○○段一○七○地號持分萬分之二四七土地及其上
    坐落於同段五○三九建號建物（臺北縣新莊市○○路○段五
    七號）之全部，以贈與為原因，過戶予甲○○之子張哲綱，
    嗣張華山之子女丙○○、乙○○發覺有異，始察知上情。案
    經丙○○、乙○○告訴臺灣板橋地方法院檢察署檢察官偵辦
    。因認被告甲○○涉犯刑法第三百四十一條意圖為自己或第
    三人不法之所有，乘人之精神耗弱，使之將本人或第三人之
    物交付罪嫌或使自己或第三人得財產上不法之利益罪嫌。
二、按犯罪事實應依證據認定之，無證據不得認定犯罪事實，又
    不能證明被告犯罪或其行為不罰者，應諭知無罪之判決，刑
    事訴訟法第一百五十四條第二項、第三百零一條第一項分別
    定有明文。次按認定不利於被告之事實，須依積極證據，茍
    積極之證據本身存有瑕疵而不足為不利於被告事實之認定，
    即應為有利於被告之認定，更不必有何有利之證據，而此用
    以證明犯罪事實之證據，猶須於通常一般人均不至於有所懷
    疑，堪予確信其已臻真實者，始得據以為有罪之認定，倘其
    證明尚未達到此一程度，而有合理性之懷疑存在，致使無從
    為有罪之確信時，即應為無罪之判決，此有最高法院八十二
    年度臺上字第一六三號判決、七十六年度臺上字第四九八六
    號、三十年度上字第八一六號等判例意旨可資參照。而依法
    治國家之刑事訴訟原則，檢察官除提起公訴外，尚須維持公
    訴，負有說服責任，其舉證責任之目的，係在充分證明被告
    確有如公訴所指之犯罪事實，從而其舉證責任應存在於刑事
    訴訟程序之全程，且於舉證不足以使法院產生有罪之確信時
    ，為終局的舉證責任未盡，是故，於公訴程序，用以證明犯
    罪事實之證據之蒐集、提出、及說服之責任，在於檢察官，
    刑事訴訟法第一百六十一條第一項規定檢察官就被告犯罪事
    實，應負舉證責任，並指出證明之方法，即明示其旨，至於
    修正前刑事訴訟法第一百六十三條第一項及修正後刑事訴訟
    法第一百六十三條第二項關於法院調查證據之規定，乃指法
    院應於訴訟當事人舉證之範圍內，依職權或聲請，循刑事訴
    訟法第一百六十四條以下關於證據調查之程序及方法而為調
    查，以將檢察官及其他當事人之舉證轉換為法院之證據認知
    ，究明證據之證據能力與證明力，非謂法院得逾越公正第三
    者地位，代檢察官蒐集證據，否則不啻破壞訴訟三方關係，
    衍生由法院證明被告犯罪，或檢察官與法院協同證明被告犯
    罪等嚴重悖反法治國家原則之結果，影響人民對於法院中立
    客觀之信賴，最高法院八十七年度臺非字第一號判決謂：「
    按法院固應依職權調查證據，但並無蒐集證據之義務。刑事
    訴訟法第三百七十九條第十款規定應於審判期日調查之證據
    而未予調查之違法，解釋上應不包括蒐集證據在內，其調查
    之範圍，以審判中案內所存在之一切證據為限，案內所不存
    在之證據，即不能責令法院為發現真實，應依職權從各方面
    詳加蒐集、調查。」，暨九十二年度臺上字第一二八號判例
    謂：「刑事訴訟法第一百六十一條已於九十一年二月八日修
    正公布，修正後同條第一項規定：檢察官就被告犯罪事實，
    應負舉證責任，並指出證明之方法。因此，檢察官對於起訴
    之犯罪事實，應負提出證據及說服之實質舉證責任。倘其所
    提出之證據，不足為被告有罪之積極證明，或其闡明之證明
    方法，無從說服法官以形成被告有罪之心證，基於無罪推定
    之原則，自應為被告無罪判決之諭知。」洵屬的論，可供參
    考。
三、公訴意旨認被告甲○○涉犯前開刑法第三百四十一條意圖為
    自己或第三人不法之所有，乘人之精神耗弱，使之將本人或
    第三人之物交付罪嫌或使自己或第三人得財產上不法之利益
    罪嫌，無非以：「(一)被告甲○○於偵查中之供述。(二)同案被
    告張哲綱、蕭文誠於偵查中之供述。(三)告訴人丙○○、乙○
    ○於偵查中之指訴。(四)證人張上藤、陳張協妹於偵查中之證
    述。(五)長庚紀念醫院門診記錄單影本六紙。(六)長庚紀念醫院
    診斷證明書影本一紙。(七)土地登記謄本、建物登記謄本影本
    。(八)臺北縣新莊地政事務所民眾閱覽異動索引影本。(九)贈與
    契約書、切結書、贈與稅繳款書影本。(十)臺灣板橋地方法院
    九十三年度禁字第二十號、九十三年度監字第一○一號民事
    裁定」等情，為其論據。
四、經查：
甲、程序方面：
  (一)坐落在臺北縣新莊市○○段1070地號持分萬分之二四七土地
    及其上坐落於同段五○三九建號建物（臺北縣新莊市○○路
    ○段五七號）之全部（以下簡稱系爭房地），原係張華山所
    有，此為被告與告訴人丙○○、乙○○所不爭執，並有卷附
    系爭房地之土地登記謄本與建物登記謄本可稽，而張華山業
    經臺灣板橋地方法院於九十三年五月二十五日宣告為禁治產
    人，且張上籐係張華山之監護人等情，亦有臺灣板橋地方法
    院九十三年度禁字第二十號、九十三年度監字第一○一號民
    事裁定在卷足憑（見九十三年度他字第二九二六號偵查卷第
    八、九頁），足徵本案所謂之「被害人」應係張華山，如張
    華山要提出告訴，應由其法定代理人即監護人張上籐提出，
    始符合刑事訴訟法第二百三十二條「犯罪之被害人，得為告
    訴」之規定。而張華山之子女丙○○、乙○○在張華山尚未
    死亡之前，雖未取得可以繼承系爭房地之權利，今張華山固
    尚未死亡，然張華山之子女丙○○、乙○○可以期待在耄耄
    老矣之張華山死亡後，得繼承系爭房地之權利，即丙○○、
    乙○○有所謂的「期待權」，則丙○○、乙○○對於系爭房
    地難謂無何權利，其等應係廣義之犯罪被害人，故丙○○、
    乙○○向臺灣板橋地方法院檢察署檢察官申告，請求追究被
    告甲○○涉犯刑法第三百四十一條乘機詐欺罪嫌，應係屬於
    前開刑事訴訟法第二百三十二條「犯罪之被害人，得為告訴
    」規定之「告訴」性質，則丙○○、乙○○二人在本案係屬
    於「告訴人」，被告之辯護人爭執丙○○與乙○○僅係「告
    發人」而非「告訴人」云云，並不足取。
  (二)再被告與告訴人丙○○、乙○○係同一個父親所生一節，業
    經被告與告訴人自承在卷，則其等為二親等旁系血親，依刑
    法第三百四十三條準用第三百二十四條之規定，被告所涉犯
    之第三百四十一條乘機詐欺罪嫌，係屬告訴乃論之罪。而按
    「告訴乃論之罪，告訴人於第一審辯論終結前，得撤回其告
    訴」，刑事訴訟法第二百三十八條第一項定有明文。雖告訴
    人丙○○、乙○○於九十六年一月三十一日遞狀表示要撤回
    對於被告之告訴，然該書狀亦表示請求本院協調被告撤回對
    於告訴人之其他全部告訴或訴訟（按被告與告訴人有多件民
    刑事訴訟互告，目前在偵查或審理中），則告訴人之此等撤
    回本案之告訴係附有條件之撤回，不生撤回告訴之效力，併
    予敘明。
乙、證據能力：
  (一)證人蕭文誠在偵查中之供述：
    證人蕭文誠在偵查中向檢察官陳述時，雖未有何具結之情形
    ，然因告訴人亦有申告蕭文誠與被告係涉犯刑法第三百四十
    一條乘機詐欺罪嫌之共犯，則檢察官顯係以蕭文誠當時是就
    其本身所涉犯之刑法第三百四十一條乘機詐欺罪之犯罪嫌疑
    人而非以證人身分加以訊問，此顯與刑事訴訟法第一百五十
    八條之三所規定之「證人、鑑定人依法應具結而未具結者，
    其證言或鑑定意見，不得作為證據」之要件有所不符。蓋檢
    察官既以犯罪嫌疑人而非證人之身分對蕭文誠訊問，當時蕭
    文誠既非證人，則應不能適用上開刑事訴訟法第一百五十八
    條之三有關未具結即欠缺證據能力之規定。易言之，縱蕭文
    誠在偵查中向檢察官證述時，雖未具結，然當時蕭文誠並非
    證人，而係犯罪嫌疑人，本即沒有具結之必要與義務，縱其
    未具結，亦不能因此遽謂該等陳述沒有證據能力。再按被告
    以外之人於偵查中向檢察官所為之陳述，除顯有不可信之情
    況者外，得為證據，刑事訴訟法第一百五十九條之一第二項
    亦有明文，因蕭文誠在偵查中向檢察官所為之陳述，並無受
    其他不當外力干擾之情形，即蕭文誠於偵查中向檢察官所為
    之陳述，並無何顯有不可信之情況，而具有證據能力。
  (二)證人吳東杉與蔡榮華在檢察官偵訊時，所為之證述：
    按「被告以外之人於偵查中向檢察官所為之陳述，除顯有不
    可信之情況者外，得為證據」，刑事訴訟法第一百五十九條
    之一第二項定有明文，已迭如前述。所謂不可信情況，法院
    應審酌被告以外之人於陳述時之外在環境及情況，例如：陳
    述時之心理狀況、有無受到外力干擾等，以為判斷之依據。
    查：本件證人吳東杉、蔡榮華在檢察官偵訊時，係以證人之
    身份陳述，渠等經告以具結義務及偽證處罰後，於命證人朗
    讀結文後具結，有證人結文存卷可參（見九十三年度偵續字
    第四四一號偵查卷第二五、二六頁），其等係於負擔偽證罪
    之處罰心理下證述，並以具結擔保其供述之真實性，又無受
    其他不當外力干擾之情形，且查無證據足認其等上開偵查中
    之證述，有何其他顯不可信之情況，依刑事訴訟法第一百五
    十九條之一第二項規定，證人吳東杉與蔡榮華上開在偵查中
    經具結之證言，具有證據能力。
  (三)卷附長庚紀念醫院所出具之張華山之診斷證明書與病歷資料
    ：按被告以外之人於審判外之言詞或書面陳述，除法律有規
    定者外，不得作為證據；再按下列文書，亦得為證據：一除
    顯有不可信之情況外，公務員職務上製作之紀錄文書、證明
    文書。二除顯有不可信之情況外，從事業務之人於業務上或
    通常業務過程所須製作之紀錄文書、證明文書。三除前二款
    之情形外，其他於可信之特別情況下所製作之文書，亦得為
    證據。刑事訴訟法第一百五十九條第一項、第一百五十九條
    之四分別定有明文。經查，卷附長庚紀念醫院所出具之張華
    山之診斷證明書，乃被告以外之人，即從事診斷之上開醫院
    醫師於審判外所為之書面陳述，屬於傳聞證據。又該等診斷
    證明書，為民間醫院之醫師針對個案而製作之診斷書，雖與
    刑事訴訟法第一百五十九條之四第一款所示之公務員職務上
    製作之紀錄文書或證明文書不符，亦與刑事訴訟法第一百五
    十九條之四第二款所示之於通常業務過程不間斷、有規律而
    準確記載，大部分紀錄完成於業務終了前後，並未預見日後
    可能提供作為證據之紀錄文書或證明文書有間（該款之立法
    理由參照），然查，醫師依醫師法第十七條之規定，如無法
    令規定之理由，不得拒絕診斷書之交付，且若出具與事實不
    符之診斷書，依醫師法第二十八條之四第五款之規定，可處
    新臺幣十萬元以上五十萬元以下罰鍰，並得併處限制執業範
    圍、停業處分一個月以上一年以下或廢止其執業執照；情節
    重大者，並得廢止其醫師證書，可知醫師出具之診斷書若有
    錯誤、虛偽，醫師之執業執照、醫師證書均可能因而廢止，
    是其正確性甚高，且司法機關隨時可以調取醫師依醫師法第
    十二條規定而製作，並由醫師執業之醫療機構依醫療法第四
    十八條規定保存之病歷與之相互核對，設有錯誤，甚易發現
    並糾正，是以，診斷證明書應與公務員職務上製作之文書具
    有同等程度之可信性，屬於刑事訴訟法第一百五十九條之四
    第三款所稱之其他於可信之特別情況下所製作之文書。準此
    ，卷附長庚紀念醫院所出具之張華山之診斷證明書，既係醫
    師依醫師法第十七條之規定出具之診斷書，而屬刑事訴訟法
    第一百五十九條之四第三款所稱之其他於可信之特別情況下
    所製作之文書，自應認得為證據，而有證據能力。另病歷係
    從事醫療業務之醫師於通常業務過程不間斷、有規律而準確
    記載，大部分紀錄完成於業務終了前後，並未預見日後可能
    提供作為證據之紀錄文書或證明文書，依前述說明，亦具有
    證據能力。
  (四)卷附贈與人張華山、受贈人張哲綱於九十二年三月三十一日
    所簽立之贈與契約書；暨張華山於九十二年三月三十一日所
    立之切結書：
    按「被告以外之人於審判外之言詞或書面陳述，除法律有規
    定者外，不得作為證據」，刑事訴訟法第一百五十九條第一
    項定有明文。因卷附贈與人張華山、受贈人張哲綱於九十二
    年三月三十一日所簽立之贈與契約書（見九十三年度發查字
    第九二○號偵查卷第四二、四三頁）；暨張華山於九十二年
    三月三十一日所立之切結書（見九十三年度發查字第九二○
    號偵查卷第四四、四五頁），係屬於審判外之書面陳述，該
    等文件就欲以之直接或間接證明被告就本案起訴犯罪事實成
    立與否的情況，應無證據能力，然並不影響上開文件得作為
    「彈劾證據」，即得以之作為彈劾被告供述可信度之證據，
    當無疑義。
丙、得心證之理由：
  (一)訊據被告甲○○固坦承其與告訴人丙○○、乙○○二人均是
    張華山之子；張華山係五年十月五日生，業於九十三年五月
    二十五日經臺灣板橋地方法院宣告為禁治產人，張華山並於
    八十九年五月二十七日在長庚紀念醫院進行腦部手術；被告
    於九十二年三月初，在張華山位於臺北縣新莊市○○路○段
    六十三號四樓之住處，由代書蕭文誠事先擬好不動產贈與契
    約書後，蕭文誠於房地權狀所載之登記時間，至地政機關辦
    妥張華山所有之系爭坐落在臺北縣新莊市○○段一○七○地
    號持分萬分之二四七土地及其上坐落於同段五○三九建號建
    物（臺北縣新莊市○○路○段五七號）之全部，以贈與為原
    因，過戶予被告之子張哲綱之程序等情，惟堅詞否認有何涉
    犯刑法第三百四十一條乘機詐欺罪嫌，辯稱：「張華山是在
    精神意識正常情況下，有告訴我與其他人，說要將系爭房地
    所有權移轉給我或我的兒子，其理由為我多年與他相處照顧
    他。而張華山亦係在自由意識，精神正常之情況下，贈與系
    爭房地所有權給我的兒子張哲綱」等語。
  (二)經查：
  1.證人高國萍於原審到庭具結證稱：「（你公公『即張華山』
    有無表示要把他名下的房子要給被告？）有，我有聽到兩次
    ，九十二年的十月初，應該是我公公他本來住在新莊市○○
    街他要搬到新蓋好的大樓前一天，在大家吃飯後聊天時，公
    公他有提到他年紀大，也是因為以後節稅，想要把房屋與土
    地作清理，那棟大樓有兩個店面，一個是在我公公名下，一
    個是在婆婆名下，因為當時我公公他有四個兒子，甲○○與
    張正添長期處理家中事務，所以我公公說要把他名下的店面
    給甲○○，婆婆名下的店面給張正添，這些話是我公公張華
    山說的，這是在九十二年間在新莊市○○街二○二號二樓說
    的，講的時候是晚餐吃完，大概七、八點左右，在場的人有
    我公公、婆婆、甲○○夫妻、張正添夫妻、張瓊美以及張中
    添（張中添是我先生）及我。第二次是在九十三年三月中旬
    ，那時是在新莊市○○路○段六十三號四樓晚上吃飯後，在
    場（有）甲○○夫妻、張正添夫妻、我、張中添，以及公公
    、婆婆。這次公公說他名下的產權要趕快分清楚，要甲○○
    趕快找代書辦一辦。」、「（『張華山要給被告之房地』是
    否為新莊市○○段一○七○地號土地與坐落其上地號五○三
    九建號，也就是新莊市○○路○段五七號？）店面是一樓，
    就是上開住址沒有錯。」、「（說要找代書來過戶，為何之
    後要過戶給張哲綱？）我公公說要給甲○○，而甲○○說為
    了要節稅，就直接過戶給他兒子張哲綱，我公公有同意，這
    是在上開第二次所講的。」等語（見原審九十五年十一月二
    十一日審判筆錄）。上情核與證人即被告之姐姐張瓊美；證
    人即被告之弟弟張中添在原審結證之情節相符（均見原審九
    十五年十一月二十一日審判筆錄）。況張華山於九十二年十
    月間或九十三年三月中旬提及要將系爭房地贈與被告時之精
    神狀況很正常，並不是在開玩笑等情，亦經證人高國萍、張
    瓊美與張中添到庭結證在卷（見原審九十五年十一月二十一
    日審判筆錄）。參以，代書蕭文誠於九十二年三月三十一日
    當天，以手寫方式與張華山溝通，張華山寫字都是寫一個字
    、兩個字，其將贈與契約書及切結書內容指給張華山看，張
    華山有點頭，沒有寫字，是張華山親自用手簽名的，當日還
    將基地持分分配予張中添、張正添、張羅六妹，甲○○的持
    分也分了一部分出去等情，業經證人即辦理張華山所有之系
    爭房地所有權移轉予被告之子張哲綱事宜之代書蕭文誠在偵
    查中供述稽詳（見九十三年度偵字第一二五九○號偵查卷第
    四一頁）。此外，復有內容為張華山將系爭房地所有權贈與
    被告之子張哲綱之贈與契約書在卷足憑（見九十三年度發查
    字第九二○號偵查卷第四二、四三頁），而上開贈與契約書
    係代書蕭文誠將內容指給張華山看，張華山在了解內容之情
    況下親自簽名等情，業經證人蕭文誠供述如上，益徵張華山
    確係出於自由意識且在精神正常之情況下，將系爭房地所有
    權贈與被告之子張哲綱一節，洵堪認定，則證人高國萍、張
    瓊美與張中添前開在原審有關張華山是在精神正常之情況下
    ，告知彼等要將系爭房地所有權贈與被告或其子，這是為了
    感謝被告長期照顧張華山或處理家中事務等情之證述，信而
    有徵，堪以採信，由此更可以證明張華山確係出於真意，且
    在精神狀況正常之情形下，將系爭房地所有權移轉予被告之
    子張哲綱。
  2.被告與告訴人之父張華山因重度失智而已無辨識能力，已經
    原審法院家事法庭於九十三年五月二十五日宣告為禁治產人
    ，且原審法院亦裁定指定張上籐為張華山之監護人等情，此
    固有原審法院九十三年度禁字第二十號、九十三年度監字第
    一○一號民事裁定在卷可稽（見九十三年度他字第二九二六
    號偵查卷第八、九頁），惟本案之爭點應係在於張華山將系
    爭房地所有權移轉予被告之子張哲綱之時點－九十二年三月
    三十一日（見九十四年度偵續一字第五一號偵查卷第十三、
    十四頁之土地登記申請書），是否處於缺乏辨別事理能力致
    精神耗弱之狀態？查：被告與告訴人之父張華山前曾因腦部
    疾病入院進行手術，並曾因相關禁治產事件程序中進行鑑定
    ，且相關民案就張華山其就診及鑑定與本院書面詢問診治張
    華山之長庚醫院之經過，並關於其此期間之所為法律行為分
    別有下述資料可參：
  (1)原審於相關禁治產事件程序中曾囑託長庚醫院林口分院醫師
    進行鑑定，據鑑定人長庚醫院九十三年四月二十二日精神鑑
    定報告書之鑑定結果：「（身體檢查：）張員身材中等，行
    動緩慢，須由旁人攙扶。因民國九十二年七月十五日腦部電
    腦斷層檢查已發現腦部萎縮及雙側有多處舊的缺血性病變，
    此次鑑定不另安排腦部檢查。（精神狀態：）張員行動必須
    由旁人攙扶，寡言，識字，嚴重聽障，以筆寫方式溝通。鑑
    定當時張員意識朦朧不清，在略清醒時以筆寫方式詢問張員
    ，目前所在的地方，張員沒有回答，詢問案長女及案長子分
    別是誰，張員認得案長女，錯認案長子為長女婿。鑑定當時
    ，不時陷入昏睡而對外界不理會，因為意識不清，高級認知
    功能如記憶、計算、抽象思考或現時判斷等無法完整測驗，
    但對照其腦部病變發現及日常生活功能，可推論其高級認知
    功能應已顯著缺損。（綜合結論：）綜合以上所述張員之過
    去生活史，身體檢查及精神狀態檢查，本院認為張員為一『
    腦中風後遺症』及『重度失智症』的個案。張員於民國八十
    九年五月發生顱內出血，但從其兩次於本院之腦部電腦斷層
    檢查發現，張員於該次顱內出血之前及之後，也發生多次小
    的缺血性病變，或稱小中風，而導致記憶及其他認知功能持
    續退化，目前呈現重度失智狀態。本院認為張員之精神狀態
    已達『心神喪失』且無法處理個人事務之程度。（疾病診斷
    ：）1.重度失智症、2.腦中風後遺症、3.高血壓。」（見相
    關禁治產事件卷），可見張華山於進行精神狀態鑑定之時（
    相關禁治產事件於九十三年四月二日在鑑定人之前訊問禁治
    產人，見相關禁治產事件中非訟事件筆錄）及宣告禁治產時
    ，乃屬無行為能力之人，故相關禁治產事件依據前述鑑定報
    告宣告張華山為禁治產人，此有上述相關禁治產事件裁定及
    該鑑定報告書影本可參。
  (2)於原審法院九十四年度家訴字第四五號案件調查時，該事件
    曾函詢為相關禁治產事件為鑑定人之長庚醫院，據曾為相關
    禁治產事件中為鑑定醫師之長庚醫院精神科主治醫師陳志根
    九十四年六月十七日回函：「一、本人接受委託鑑定張華山
    精神狀態，認為鑑定當時（民國九十三年四月二日）張華山
    已達心神喪失且無法處理個人事務之程度。關於張華山過去
    病情、於本院治療情形、以及九十二年三月三十一日當日之
    病情和精神狀態，本人並未親自診治張華山，以下僅就本院
    病歷記載所見回覆，詳細情形宜由當時主要照顧者及診治醫
    師說明。二、張華山於民國八十九年五月二十五日突然發生
    無法言語，同年五月二十七日張員有癲癇、尿失禁、走路偏
    向左側，及意識不清等狀況，家屬至本院檢查治療，腦部電
    腦斷層檢查發現有顱內出血的情形，同時發現左側大腦有缺
    血性病變，診斷為左側慢性硬腦膜下出血。於八十九年五月
    二十七日至八十九年五月三十一日住院，於本院接受手術治
    療將顱內的出血引流出來，手術後復原良好。九十二年二月
    二十二日至九十二年二月二十五日因連續三日厭食住院以藥
    物治療為主。出院後九十二年三月四日、三月七日、三月十
    四日、四月二十九日回門診治療，當時病歷記載未提及精神
    狀態。因記憶力及日常生活功能持續退化，於民國九十二年
    七月九日開始至本院神經內科追蹤治療，九十二年七月十五
    日腦部電腦斷層檢查發現腦部萎縮及雙側大腦有缺血性病變
    ，診斷為失智症。九十二年七月九日、七月十五日及九十二
    年七月二十二日之病歷記載張華山有持續性的失智症狀，且
    自十五日及九十二年七月二十二日之病歷記載張華山有持續
    性的失智症狀，且自九十二年一月或二月起更明顯惡化。三
    、根據本院病歷記載及本人對失智症病程的專業了解，本人
    認為張華山於九十二年三月三十一日當日已處於失智症的病
    程中，但是沒有足夠的證據來判斷當日是否達心神喪失或精
    神耗弱之程度，並致無法正確認識、判斷贈與真意之情事。
    」（見原審法院九十四年度家訴字第四五號卷第七七頁），
    參照張華山曾於相關民案提出之關於阿茲海默症、老人癡呆
    症等醫學資料內容以觀（見相關民案卷一第一六四頁以下）
    ，可推知張華山本人雖至九十二年七月十五日始於長庚醫院
    作腦部電腦斷層檢查，方發現腦部萎縮及雙側大腦有缺血性
    病變，並經診斷為失智症，前述長庚醫院陳志根醫師於回函
    中所稱：「本人認為張華山於九十二年三月三十一日當日已
    處於失智症的病程中」一節，可以作為判斷張華山於精神狀
    態之一項重要參考。
  (3)又據長庚醫院林口分院九十四年七月二十六日（九四）長庚
    院法字第○五五七號函：「依據病歷記載，張君（此指張華
    山，下同）九十二年二月二十二日曾至本院就診、住院治療
    ，當時診斷為腸隔（部份腸道阻塞）、高血壓及陳舊性硬腦
    膜下出血術後。當時昏迷指數為十分（E4V1M5），眼睛可自
    行張開，問話沒有反應，但對痛及刺激有運動反應，且有聽
    視力障礙。同年七月回診時，病患語言溝通困難、精神反應
    欠佳、嗜睡、辨識能力退化，日常生活無法自理。至於貴院
    來函所指三月至四月間因病患並未回診，故實無法據以研判
    。」（見相關民案卷一第十七頁），長庚醫院九十五年五月
    八日（九四）長庚院法字第一一三八號函：「病患張華山係
    於九十二年七月九日至本院就診，主訴言語困難，智商退步
    惡化，自我照顧不全，相關檢查結果顯示病患有智能減退、
    會走錯房間、演算能力障礙，電腦斷層檢查結果顯示有腦萎
    縮合併水腦症。依病患家屬陳述提供臨床狀況判斷當時約為
    一年之病程，由於病患於本院並無就診記錄，故無法評估其
    無法辨識文字、語言含意之程度及期間為何。」（見相關民
    案卷二第十九頁），亦堪認為於九十二年三、四月間，張華
    山之精神狀態乃屬於在智能退化之病程進行中，但無法確認
    當時張華山之精神狀態是否已經達完全不能處理自己事務之
    程度。
  (4)原審法院九十四年度重訴字第二三○號民事案件另向中國信
    託商業銀行北新莊分行（下稱中國信託）調取張華山前向合
    併前北新莊萬通銀設立帳戶及往來交易資料（萬通銀嗣後已
    與中國信託合併，並以中國信託為存續銀行），據中國信託
    九十四年十月十七日中信銀集作000000000075號函所附張華
    山開戶資料及匯款單、提款單等影本所示，可見張華山前於
    九十一年四月二十二日在萬通銀行汐止分行（下稱汐止萬通
    銀）開設活儲帳戶，同日申請使用金融卡，於九十一年七月
    二日自汐止萬通銀移出，九十一年七月三日移入北新莊萬通
    銀，有萬通銀存摺存款開戶約定書、金融卡使用申請書影本
    可參（見相關民案卷一第九九、一○一頁），另於九十二年
    五月二十日申請代繳電、水、瓦斯等費用（見相關民案卷一
    第一○三頁代繳各項款項申請書影本），嗣於九十二年五月
    二十一日更換原印鑑（見相關民案卷一第一○六頁更換印鑑
    申請書影本），張華山又於九十二年九月一日曾在北新莊萬
    通銀提取帳戶內款項三百萬零四十元，並於同一分行將其中
    三百萬元匯入其妻張羅六妹開立於新莊農會之帳戶，並在提
    款單、電匯申請單上簽名（手續費等共四十元包含在提款金
    額內，見相關民案卷一第一一○、一一一頁提款單及電匯申
    請單影本），嗣於九十三年七月一日更換印鑑為張華山及監
    護人張上籐之印鑑（見相關民案卷一第一○八、一○九頁印
    鑑卡），參以張華山前述就醫紀錄，除於八十九年五月間之
    因突然發生無法言語，八十九年五月二十七日有癲癇、尿失
    禁、走路偏向左側，及意識不清等狀況，經長庚醫院檢查治
    療，腦部電腦斷層檢查發現有顱內出血的情形，同時發現左
    側大腦有缺血性病變，診斷為左側慢性硬腦膜下出血，而於
    八十九年五月二十七日至八十九年五月三十一日住院，於長
    庚醫院接受手術治療將顱內的出血引流出來，手術後復原良
    好，自九十二年二月二十二日至九十二年二月二十五日因連
    續三日厭食住院以藥物治療為主，出院後九十二年三月四日
    、三月七日、三月十四日、四月二十九日回門診治療，當時
    病歷記載未提及精神狀態，於九十二年七月九日開始至長庚
    醫院神經內科追蹤治療，九十二年七月十五日腦部電腦斷層
    檢查發現腦部萎縮及雙側大腦有缺血性病變，診斷為失智症
    ，九十二年七月九日、七月十五日、七月二十二日之病歷記
    載張華山有持續性的失智症狀，且自十五日及二十二日之病
    歷記載張華山有持續性的失智症狀，而在張華山於九十二年
    間之前往長庚醫院就診之間，曾在前北新莊萬通銀有交易行
    為，亦即九十二年二月二十五日起至四月二十九日間曾因連
    續三日厭食而住院或門診治療，之後於九十二年五月二十日
    向北新莊萬通銀申請以帳戶存款代繳水、電、瓦斯等費用，
    之後於九十二年七月間又至長庚醫院住院治療，並經檢查確
    診為失智症，之後又於九十二年九月一日在北新莊萬通銀提
    取帳戶內存款並匯入其妻在新莊農會帳戶之行為，可見張華
    山在於九十三年被宣告為禁治產人之前，雖已經醫師診斷為
    失智症，但仍間歇有若干法律行為之事實，當可認定，則原
    告於該期間之行為，仍屬符合前述關於老人癡呆症之病程常
    長達數年以上之敘述，於達到最後期之完全喪失照顧自己能
    力之前，會有各種不同態樣或程度嚴重性不等之失智症狀，
    但也會於若干時間內仍保有其自我照顧及處理事務之能力。
  (5)至於相關民案中之兩造（原告係張華山，被告係張哲綱）就
    坐落於臺北縣新莊市○○段五○三九建號（面積三六○．二
    五平方公尺，即門牌號碼臺北縣新莊市○○路○段五七號一
    樓）房屋及共同使用部分（即同段五一○五建號、面積三○
    ○二．八○平方公尺，權利範圍478/10,000）成立贈與之九
    十二年三、四月間，於向地政機關申請移轉登記時，曾附張
    華山印鑑證明為證件，經相關民案向臺北縣新莊市戶政事務
    所（下稱新莊戶政）調取該印鑑證明之申請人及申請書表等
    件，據新莊戶政九十四年九月二日北縣莊戶字第0940010521
    號函所附張華山於九十二年三月十四日申請印鑑證明申請書
    及委託書所示（見相關民案卷一第五五至五七頁），該陳送
    地政事務所辦理移轉登記用之印鑑證明乃張哲綱之父、張華
    山之子即本件被告甲○○持委託書代為向新莊戶政申請者，
    故不足用以認定張華山於當時之精神狀態及意識能力。另被
    告甲○○前曾向行政院勞工委員會（下稱勞委會）申請聘僱
    外籍勞工為張華山之看護，所提出之證明文件為行政院衛生
    署臺北醫院（下稱臺北醫院）出具之九十三年一月三十日00
    00000000號雇主申請聘僱家庭外籍監護工專用診斷證明書，
    此有行政院勞委會九十四年十一月八日勞職外字第09405081
    80號函所附被告甲○○以被看護人張華山名義於九十三年三
    月九日第一次向該會申請聘僱家庭外籍看護工之招募許可及
    聘僱越南籍看護工BUI THI THUYNH AI許可申請案卷影本可
    參（見相關民案卷一第一二三頁至一五六頁），因臺北醫院
    之診斷日期為九十三年一月間，衡以前述張華山所罹患之老
    人失智症為一有長期病程疾病，亦無從據此以認定張華山於
    九十三年三月二十九日前之精神狀態及意識能力。
  (6)綜合上述證據資料判斷，張華山至九十三年四月間始由相關
    禁治產事件囑託長庚醫院實施鑑定而確認，相關禁治產事件
    並據以宣告張華山為禁治產人，但張華山並非於九十二年初
    起即有九十三年一月間之症狀，故其於九十二年五月、九月
    間仍能至北新莊萬通銀為交易行為，因此，參照張華山所罹
    患之老人失智症有漫長病程之特徵，認為張華山之精神狀態
    及意識能力，應採用長庚醫院精神科主治醫師陳志根之意見
    即「張華山於九十二年三月三十一日當日已處於失智症的病
    程中，但是沒有足夠的證據來判斷當日是否達心神喪失或精
    神耗弱之程度，並致無法正確認識、判斷贈與真意之情事。
    」，因而，關於本件張華山將系爭房地所有權移轉予被告之
    子張哲綱之精神狀態與意識能力，自必須由其他證據用以證
    明，疏難以檢察官所提出之本院禁治產裁定或醫院所出具之
    有關張華山係失智之診斷證明，遽謂張華山於九十二年三月
    三十一日當日無法正確認識、判斷贈與系爭房地所有權真意
    之情事，而原審法院九十四年度重訴字第二三○號民事案件
    亦同此一看法，此亦有上開民事判決附卷可稽（見原審卷第
    二二二至二三三頁）。
  3.又證人即張華山之弟張上藤、張華山之妹張政妹固到庭結證
    略以；張華山於八十九年開過刀之後，就意識不清楚云云（
    見原審九十五年十一月二十一日審判筆錄）。然證人張上藤
    與張政妹並非每日和張華山相處，平均一年只有來看張華山
    幾次等情，亦經證人張上藤與張政妹到庭結證在卷（見原審
    九十五年十一月二十一日審判筆錄），況其等之證詞與長庚
    醫院精神科主治醫師陳志根之意見即「張華山於九十二年三
    月三十一日當日已處於失智症的病程中，但是沒有足夠的證
    據來判斷當日是否達心神喪失或精神耗弱之程度，並致無法
    正確認識、判斷贈與真意之情事。」等情不符，且亦與證人
    高國萍、張瓊美與張中添之前開證詞不符，則本院自難以平
    均一年只有來看張華山幾次之張上藤與張政妹之證詞，作為
    不利於被告之認定。抑且，證人即張華山居住地方之里長吳
    東杉在偵查中具結證稱：張華山在九十二年七月前尚清醒，
    最後聊天是在九十二年三月間，張華山意識很清楚，張華山
    曾告知彼要將系爭房地給被告，之後張華山跌倒，彼曾到醫
    院看張華山，當時張華山說話正常，還有回家過等語（見九
    十三年度偵續字第四四一號偵查卷第二四頁）。又證人即張
    華山居住地方之鄰長蔡榮華亦在偵查中結證略以：其確實曾
    在里長家與張華山聊天，其有聽到張華山說要將系爭房地給
    被告等語（見九十三年度偵續字第四四一號偵查卷第二四頁
    ）。足見張華山確實有要將系爭房地送給被告之意，張華山
    始會在與里長或鄰長聊天中告知上情，應無庸置疑。
  4.另檢察官據以起訴被告之其他證據，僅使本院得出張華山確
    有將系爭房地所有權移轉予被告之子張哲綱暨張華山於九十
    三年五月二十五日被宣告為禁治產人之結論，然尚無法使本
    院得出張華山於被宣告禁治產前之九十二年三月三十一日將
    系爭房地所有權移轉予被告之子張哲綱時，係處於缺乏辨別
    事理能力致精神耗弱而陷於錯誤之狀態，自難以張華山嗣後
    被宣告禁治產即遽為不利於被告之認定。
  (三)綜上諸情參互以析，被告所辯並無涉犯公訴意旨所訴之前開
    刑法第三百四十一條乘機詐欺犯行，洵有堪予採信之處。公
    訴人所舉事證，尚有合理性之懷疑存在，致使無從說服本院
    確信被告有公訴意旨所指之涉犯前開乘機詐欺罪嫌，揆諸首
    開法條規定及裁判先例意旨，不能證明被告犯罪，自應為無
    罪之諭知，以昭審慎。
  (四)原審以無積極證據足資證明被告有公訴意旨所指之犯行，而
    為諭知無罪，經核洵無違誤。檢察官上訴意旨以依證人張上
    藤及張政妹於偵訊、審理時之證詞及長庚醫院手術同意書、
    長庚醫院醫師陳志根於九十四年六月十七日之覆函，可知被
    害人於九十二年三月三十一日已處於失智狀況；且被害人向
    來均係委託代書楊文達辦理房產事宜，然本件系爭房產過戶
    時卻係委託代書蕭文誠辦理，顯與被害人向來之習慣不同；
    再該房產係於九十二年三月三十一日間即辦理過戶，然依證
    人張中添、高國萍之證言被害人卻遲至九十二年十月才提及
    要辦理過戶事宜，足見渠等證言不實等語。惟查：
  1.證人張上藤、張政妹之證言及長庚醫院上開手術同意書、覆
    函均不足證明被告有乘機詐欺之犯行，均業如前述；再被告
    於本院審理時辯稱，因當時找不到楊文達，經朋友介紹蕭文
    誠，我父親認識他（蕭文誠），他同意給他（蕭文誠）作，
    但是我不認識蕭文誠，事先是朋友介紹給我，我跟我父親講
    ，我父親叫我去找，蕭代書是新莊市農會會員，與我父親很
    熟等語；是被告既依張華山之指示，由被告委託代書蕭文誠
    處理房產事宜，則本件房屋過戶事宜非由代書楊文達處理，
    亦無何違反常理之處，況告訴人前曾以代書蕭文誠辦理系爭
    土地之移轉登記事實涉嫌有共同偽造文書嫌疑，具狀向檢察
    官告訴偽造文書，惟經原審法院檢察署檢察官查無任何犯罪
    嫌疑，處分不起訴，嗣經聲請再議，案經台灣高等法院檢察
    署檢察官駁回再議，已告確定，自難認被告依其父指示委託
    蕭文誠代書辦理房屋過戶，遽以推定被告有詐欺情事。而本
    件房產過戶一事確係經張華山同意移轉，雖實際辦理過戶係
    於九十二年三月三十一日，然因張華山在於九十三年被宣告
    為禁治產人之前，已經醫師診斷為失智症，於該期間之行為
    ，符合前述關於老人癡呆症之病程常長達數年以上之情形，
    並無證據證明張華山於九十二年三月三十一日，係因癡呆症
    而達不能處理自己事務之程度，亦已詳如前述，則張華山縱
    於事後之九十二年十月仍提及過戶辦理房產移轉一事，並無
    礙於其先前已同意移轉上開房產所有權於張哲綱之事實，縱
    若張華山於九十二年十月間向告訴人提起辦理系爭房產移轉
    一事屬實，惟參諸告訴人另提出張華山於九十二年七月十二
    日另簽名於同意書，同意將部分不動產移轉過戶於告訴人乙
    ○○，則告訴人乙○○既主張張華山於九十二年七月十二日
    或同年十月間，仍有意思能力表示系爭房屋移轉予告訴人，
    則其指訴張華山於九十二年三月三十一日係在無意識能力之
    狀態，要屬臆測揣述之詞，不足為論罪之證據。
  2.按刑事訴訟法第一百六十一條第一項規定「檢察官就被告犯
    罪事實，應負舉證責任，並指出證明之方法」，明訂檢察官
    舉證責任之內涵，除應盡「提出證據」之形式舉證責任（參
    照本法修正前增訂第一百六十三條之立法理由謂「如認檢察
    官有舉證責任，但其舉證，仍以使法院得有合理的可疑之程
    度為已足，如檢察官提出之證據，已足使法院得有合理的可
    疑，其形式的舉證責任已盡．．．」）外，尚應「指出其證
    明之方法」，用以說服法院，使法官「確信」被告犯罪構成
    事實之存在。此「指出其證明之方法」，應包括指出調查之
    途徑，與待證事實之關聯及證據之證明力等事項。同條第二
    、三、四項，乃新增法院對起訴之審查機制及裁定駁回起訴
    之效力，以有效督促檢察官善盡實質舉證責任，藉免濫行起
    訴。刑事訴訟法第一百六十三條釐訂法院與檢察官調查證據
    責任之分際，一方面揭櫫當事人調查證據主導權之大原則，
    並充分保障當事人於調查證據時，訊問證人、鑑定人或被告
    之權利（同條第一項）；另一方面例外規定法院「得」及「
    應」依職權調查證據之補充性，必待當事人舉證不足時，法
    院始自動依職權介入調查，以發見真實（同條第二項）；再
    增訂法院依職權調查證據前，應踐行令當事人陳述意見之程
    序（同條第三項），以貫徹尊重當事人查證之主導意見，確
    保法院補充介入之超然、中立。故檢察官對於其所訴之被告
    犯罪事實，應負提出證據及說服之實質舉證責任，倘所提出
    之證據，不足為被告有罪之積極證明，或其闡明之證明方法
    ，無從說服法官以形成被告有罪之心證，基於無罪推定之原
    則，自應為被告無罪判決之諭知。而證據之取捨與證據之證
    明力如何，均屬事實審法院得自由裁量、判斷之職權，茍其
    此項裁量、判斷，並不悖乎通常一般人日常生活經驗之定則
    或論理法則，又於判決內論敘其何以作此判斷之心證理由者
    ，即不得任意指摘其為違法。茲原判決已詳敘就卷內證據調
    查之結果，而為綜合判斷、取捨，認不足證明被告有公訴人
    所指之犯行，其得心證的理由已說明甚詳，且所為論斷從形
    式上觀察，亦難認有違背經驗法則、論理法則，或有其他違
    背法令之情形，自不容任意指為違法。公訴人提起上訴，仍
    執前開情詞而為爭執，並對於原審取捨證據及判斷其證明力
    職權之適法行使，仍持己見為不同之評價，而砌詞指摘原判
    決不當，亦難認有理由，應予以駁回。
據上論斷，應依刑事訴訟法第368條，判決如主文。
本案經檢察官黃全祿到庭執行職務。
中　　華　　民　　國　　96　　年　　5 　　月　　15　　日
　　　　　　　　　刑事第五庭審判長法　官  吳　敦
  　　　　　　　　　　　　　　　　法  官  陳祐治
        　　　　　　　　　　　　　法  官  吳啟民
以上正本證明與原本無異。
如不服本判決，應於收受送達後十日內向本院提出上訴書狀，其
未敘述上訴之理由者並得於提起上訴後十日內向本院補提理由書
（均須按他造當事人之人數附繕本）。
                                  書記官  江采廷
中　　華　　民　　國　　96　　年　　5 　　月　　16　　日
